【裁判字號】    89,台上,2798
【裁判日期】    891214
【裁判案由】    損害賠償
【裁判全文】
最高法院民事判決                              八十九年度台上字第二七九八號
    上 訴 人  戊○○
              丙○○
              丁○○
              乙○○
    被上訴人  甲○○
右當事人間請求損害賠償事件，上訴人對於中華民國八十八年八月三十一日台灣高等
法院台中分院判決（八十八年度訴字第八三號），提起上訴，本院判決如左︰
    主  文
原判決廢棄，發回台灣高等法院台中分院。
    理  由
本件上訴人主張：兩造原共有坐落台中市○○○○街三五號公寓（下稱系爭公寓）之
屋頂（下稱系爭屋頂），被上訴人於民國七十五年七、八月間，竟未經全體共有人之
同意，在系爭屋頂搭蓋違建物（下稱系爭違建物），並出租他人，致伊等無法使用，
以每月租金新台幣（下同）一萬三千元計算，每人每月受有相當於租金之損害二千六
百元。以伊等四人依序自七十八年一月、八十年五月、七十五年十一月、七十五年十
一月各取得系爭公寓之一樓至四樓所有權起，算至八十五年六月止，伊等受有相當於
租金之損害為戊○○二十三萬一千四百元、丙○○十六萬一千二百元、丁○○三十萬
一千六百元、乙○○三十萬一千六百元。又被上訴人加蓋系爭違建物，致乙○○所有
之四樓房屋漏水，計支出修繕費三萬五千元，負擔廢棄物排除費五萬元，均應由被上
訴人賠償。因被上訴人所犯竊佔罪，業經刑事法院判處有期徒刑三月確定，爰提起刑
事附帶民事訴訟，求為命被上訴人給付戊○○二十三萬一千四百元、丙○○十六萬一
千二百元、丁○○三十萬一千六百元、乙○○三十八萬六千六百元，及均自訴狀繕本
送達翌日起加給法定遲延利息之判決。
被上訴人則以：伊在系爭公寓屋頂加蓋系爭違建物，並未出租他人使用，尚無租金收
益可言，且該違建物已由台中市政府工務局於八十五年六月拆除，上訴人亦不可能受
有損害。至公寓之排水設施，或因年久失修或維護不當而堵塞，上訴人為本件之請求
，尤屬無理等語，資為抗辯。
原審駁回上訴人之訴，係以：被上訴人竊佔兩造原共有之系爭公寓屋頂，因而犯竊佔
罪，經判處有期徒刑三月，緩刑二年確定在案，有台灣台中地方法院八十六年度易字
第二四九四號及台灣高等法院台中分院八十六年度上易字第三一六四號刑事判決可稽
，並為被上訴人所不爭，上訴人主張被上訴人侵害其等共同住戶使用屋頂之權利，固
堪信為真實。惟按公寓大廈之屋頂為全體住戶所共有，被上訴人竊佔系爭屋頂加蓋違
建物使用，雖逾越其應有部分，但上訴人所受之損害應僅為無法共同使用該屋頂之損
害而已。上訴人主張被上訴人將該屋頂違建物出租，以每月租金一萬三千元計算，系
爭公寓有五戶，每戶收益應有二千六百元一節，為被上訴人所否認，上訴人提出之租
賃契約書二份，其出租處所又均非系爭公寓，已難憑信，縱被上訴人將該屋頂加蓋之
房屋出租，亦非將該屋頂出租，上訴人請求以房屋出租之租金計算其損害，仍無可取
。另乙○○主張伊因被上訴人違建，亂石堵塞排水孔，致伊所住四樓房屋漏水，共支
出修繕費三萬五千元及廢棄物排除費五萬元，應由被上訴人賠償等情，所提出之估價
單二紙係私文書，既為被上訴人所否認，乙○○復未舉證證明其真正，自難憑採。況
排水孔堵塞或因年久失修或因維護不當所致，與被上訴人之竊佔行為難認有直接因果
關係，是乙○○此部分之主張，亦不可採。從而，上訴人基於侵權行為之損害賠償請
求權，請求被上訴人給付前述損害金本息，為無理由，應予駁回等詞，為其判斷之基
礎。
按當事人已證明受有損害而不能證明損害之數額時，法院應斟酌損害之原因及其他一
切情事，作自由心證定其數額，不得以其數額未能證明，即駁回其請求，業經本院著
為二十一年上字第九七二號判例（參閱八十九年二月九日修正公布民事訴訟法第二百
二十二條第二項）。查被上訴人侵害共同住戶即上訴人使用系爭屋頂之權利，上訴人
受有無法共同使用該屋頂之損害，為原審認定之事實。果爾，衡之上開說明，上訴人
若不能證明其所受無法共同使用該屋頂損害之數額，原審仍應斟酌損害之原因及其他
一切情事，依所得心證定其數額，始屬適法。乃原審遽予駁回上訴人此部分損害賠償
之請求，自非允洽。次查原審泛謂：乙○○所住系爭公寓四樓房屋之排水孔堵塞，或
因年久失修或因維護不當所致，與被上訴人之竊佔行為難認有直接因果關係等語，而
未就該排水孔堵塞之成因為明確之認定，且未明其認定之憑證，亦有未合。上訴論
旨，指摘原判決不當，求予廢棄，非無理由。又乙○○主張其所有上開四樓房屋漏水
，致支出修繕費及廢棄物排除費部分，究係主張該損害係因被上訴人加蓋系爭違建物
，嚴重影響該四樓房屋承受結構及遮堵排水孔所致（見原審附民字卷二頁背面、訴字
卷二三頁背面、五○頁背面），抑或主張該損害係因系爭違建物遭拆除後，砂石淤塞
堆積所致（見原審附民字卷二頁正面、訴字卷一六頁正面、二○頁正面、二二頁背面
、四○頁背面），倘係後者，是否屬被上訴人因犯竊佔罪所造成之損害﹖該部分附帶
民事訴訟是否合法﹖案經發回，宜併予注意闡明。
據上論結，本件上訴為有理由。依民事訴訟法第四百七十七條第一項、第四百七十八
條第一項，判決如主文。
中      華      民      國    八十九    年     十二     月     十四     日
                              最高法院民事第八庭
                                  審判長法官  蘇  茂  秋
                                        法官  徐  璧  湖
                                        法官  李  慧  兒
                                        法官  楊  鼎  章
                                        法官  劉  福  來
      右正本證明與原本無異
                                              書  記  官
中      華      民      國    八十九    年     十二     月    二十七    日


司法院資訊處製作；財團法人民間司法改革基金會備份。
